【裁判字號】    89,上,441
【裁判日期】    891121
【裁判案由】    返還土地等
【裁判全文】
臺灣高等法院民事判決  八十九年度上字第四四一號
    上  訴  人  甲○○
                壬○○
                乙○○
                己○○
                丁○○
                丙○○
                戊○○
                庚○○
                辛○○
    共      同
    訴訟代理人  曾孝賢律師
    共      同
    複 代理 人  康文毅律師
    被 上訴 人  癸○○      住台北縣淡水鎮○○街八七號
                子○○      住.
    共      同
    訴訟代理人  黃碧芬律師
右列當事人間請求返還土地等事件，上訴人對於中華民國八十八年十二月二十九日臺
灣士林地方法院第一審判決（八十六年度重訴字第三二一號），提起上訴，本院判決
如左：
        主    文
上訴駁回。
第二審訴訟費用由上訴人甲○○負擔百分之五十二，上訴人壬○○負擔百分之二十四
，餘由上訴人乙○○、丁○○、己○○、丙○○、戊○○、庚○○、辛○○連帶負擔
。
        事    實
一、上訴人聲明求為判決：(一)、原判決關於不利上訴人部分廢棄。(二)、上開廢棄部分
    ，被上訴人在第一審之訴及假執行之聲請駁回。(三)、第一、二審訴訟費用由被上
    訴人負擔。其事實上陳述，除與原判決記載相同部分，予以引用外，並補稱略以
    ：(一)、系爭三一．三二地號土地係於民國（下同）四十三年間由上訴人之先人李
    助向被上訴人之父林獻廷承租耕作，訂有六年期之三七五租約，租期屆滿後，雙
    方未以書面另訂租約，惟出租人未為反對之表示，猶繼續收取租谷，已成為不定
    期租賃契約。上訴人乙○○現居住坐落系爭三二地號土地上之房屋，原屬被上訴
    人之先父林獻廷所有，於三十八年三月一日基於上開耕地租賃契約無條件提供予
    原承租人即上訴人乙○○之祖父李助居住之農舍，至八十七年六月間由上訴人乙
    ○○居住使用迄今。其間被上訴人俱未對上訴人乙○○等人為任何主張，顯非無
    權占有。(二)、台北縣淡水鎮小坑子頭二─一號房屋及水塔，原係上訴人甲○○之
    先父李加添經被上訴人同意後所建造，無所謂無權占有之情事。且被上訴人早已
    知悉該房屋及水塔越界，卻未及時提出異議，自不得請求上訴人甲○○拆遷或變
    更。(三)、系爭圍牆係上訴人壬○○於八十五年七月間建造台北縣淡水鎮小坑子頭
    二─二號房屋時所建造，兩度向台北縣淡水地政事務所申請土地鑑界，並無越界
    。其中第二次複丈時被上訴人亦到場協同會勘，並無占用被上訴人所有土地之情
    事。(四)、系爭萬應公廟早在被上訴人先人購買系爭三二地號土地之初，即已存在
    ，迨七十四年間因原有舊廟有部分傾毀，上訴人甲○○於原處將原有舊廟修砌為
    現狀，以供當地居民膜拜之用，不得遽認上訴人無權占用系爭土地。所用證據，
    除援用原審立證方法外，並補提出：(一)、房屋稅籍證明，(二)、訴外人李助三十八
    年間戶籍謄本，(三)、台北縣淡水地政事務所函，(四)、建物測量成果圖為證。
二、被上訴人聲明求為判決：(一)、上訴駁回。(二)、第二審訴訟費用由上訴人負擔。其
    事實上陳述，除與原判決記載相同部分，予以引用外，並補稱略以：(一)、台北縣
    淡水鎮小坑子頭二號之房屋坐落於上開三二地號土地，為被上訴人於四十一年九
    月一日以買賣為原因而取得，非訴外人林獻廷所有，訴外人林獻廷不可能提供非
    其所有之房地給承租人作農舍。況上訴人乙○○等人所提出之兩份租約，由原台
    北縣淡水鎮耕地租約登記簿所示，均無提供農舍之記載。(二)、上訴人李樹林所提
    出建物第一次測量圖只測量其主建物及陽台所在，並未測量圍牆部分，不足據為
    其有利之證明，顯見係在其建物登記完成後，始另行建造。所用證據，除援用原
    審立證方法外，並補提出：(一)、台北縣淡水鎮蕃字三十六號、三十五號租約登記
    簿，(二)、台灣土林地方法院檢察署八十四年度偵字第八九四七號不起訴處分書及
    八十六年度偵字第一○二七九號竊佔案件之八十七年二月二十三日訊問筆錄為證
    。
          理    由
一、本件被上訴人起訴主張：系爭坐落台北縣淡水鎮○○○段小坑子頭小段三二地號
    土地為被上訴人所共有，同所三一地號土地為被上訴人癸○○所有，及上開二筆
    土地上建物即門牌號碼台北縣淡水鎮○○○段二號房屋為被上訴人所共有。上訴
    人甲○○、壬○○及上訴人乙○○、丁○○、戊○○、庚○○、己○○、丙○○
    、辛○○（下稱乙○○等人之被繼承人李坤山，未徵得被上訴人之同意，在系爭
    三二地號土地上蓋萬應公廟乙間，部分土地種植竹林、柚子，上訴人甲○○並在
    其上放置貨櫃一只，又上訴人乙○○等人台北縣淡水鎮小坑子頭二號房屋，拒不
    交還。另上訴人甲○○未徵得被上訴人癸○○之同意，擅自在系爭三一地號土地
    上搭蓋水塔與房屋，亦屬無權占有（以上占用面積均如附圖所示）等情。爰本於
    所有權之效用，求為命上訴人乙○○等人連帶與上訴人甲○○、壬○○將系爭三
    二地號內如附圖所示Ｊ部分土地上之萬應公廟拆除、如附圖所示Ｈ及Ｉ部分土地
    解除占有，並將土地交還被上訴人；上訴人甲○○將同所三二地號內如附圖所示
    Ｃ部分土地上之貨櫃乙只遷離，並將土地交還被上訴人；上訴人乙○○等人連帶
    將台北縣淡水鎮小坑子頭二號如附圖所示Ｆ部分之房屋遷讓交還被上訴人；上訴
    人甲○○將系爭段三一地號內如附圖所示Ｎ及Ａ部分土地上之地上物拆除，並將
    土地交還被上訴人癸○○；上訴人壬○○將系爭三一地號內如附圖所示Ｍ部分土
    地上之圍牆拆除，並將土地交還被上訴人癸○○之判決（按原審判決駁回上訴人
    甲○○、壬○○應與乙○○等人連帶拆除如附圖所示Ｊ部分土地上之萬應公廟、
    解除占有如附圖所示Ｈ及Ｉ部分土地占有部分外，其餘均如被上訴人之請求，被
    上訴人就其被駁回部分未聲明不服。
    上訴人則以：系爭土地係於四十三年間由上訴人先人李助向被上訴人之先父林獻
    廷承租耕作，訂有六年期之耕地三七五租約，租期屆滿後，雙方未以書面另訂租
    約，惟出租人未為反對之表示，猶繼續收取租谷，已成為不定期租賃契約，上訴
    人自得在其上種植竹木、柚木及上訴人甲○○亦得在其上放置貨櫃。上訴人乙○
    ○等人現居住之系爭三二地號土地上房屋，原屬被上訴人之先父林獻廷所有，於
    三十八年三月一日基於上開耕地租賃契約無條件提供予原承租人即上訴人乙○○
    之祖父李助居住之農舍，顯非無權占有。台北縣淡水鎮小坑子頭二─一號房屋及
    水塔，原係上訴人甲○○之先父李加添徵得被上訴人同意後所建造。且被上訴人
    早已知悉該房屋及水塔越界建築，卻未及時提出異議，自不得請求上訴人甲○○
    拆除或變更。系爭圍牆係上訴人壬○○於八十五年七月間建造台北縣淡水鎮小坑
    頭二─二號房屋時所建造，興建前兩度向台北縣淡水地政事務所申請土地鑑界，
    認為並無越界。系爭萬應公廟在被上訴人之先人購買系爭三二地號土地之初，即
    已存在，迨七十四年間原有舊廟有部分傾毀，上訴人甲○○於原處將原有舊廟修
    砌為現狀，以供當地居民膜拜之用，不得遽認上訴人無權占用該土地云云，資為
    抗辯。
二、上訴人雖抗辯系爭三一、三二地號土地，於四十三年間起，即有耕地三七五租約
    存在云云，但為被上訴人所否認，而上訴人復不能舉證，以資證明，殊不足取。
三、系爭三二地號土地，為被上訴人所共有，有被上訴人所提出之土地登記謄本可稽
    （見原審卷(一)第十三頁）。而上訴人甲○○、壬○○及上訴人乙○○等人之被繼
    承人李坤山未徵得被上訴人之同意，在上開土地上蓋萬應公廟乙間，及種植柚子
    及竹林，上訴人甲○○並在其上放置貨櫃乙只之情形，亦有被上訴人所提出之現
    場照片為證（見原審卷(一)第十四、十五、一三六頁），且為上訴人所不爭執（見
    原審卷(一)第七九頁勘驗筆錄），復經原審赴現場勘測結果，認為系爭地上物及作
    物分別占用前開三二地號土地，面積Ｏ‧ＯＯ三八公頃（萬應公廟，如附圖所示
    Ｊ部分）、面積Ｏ‧ＯＯ三公頃（竹林，如附圖所示Ｈ部分）、面積Ｏ‧Ｏ一八
    四公頃（空地部分種植柚子，如附圖所示Ｉ部分）、面積Ｏ‧ＯＯ一四公頃（貨
    櫃，如附圖所示Ｃ部分），製有勘驗筆錄及台北縣淡水地政事務所土地複丈成果
    圖可稽（見原審卷(一)第七十八頁至八十頁及本判決附圖），自堪信為真實。雖上
    訴人抗辯萬應公廟非彼等所建造云云，但於原審赴現場勘驗時，上訴人甲○○已
    自認原廟倒塌，係其家人所改建（見原審卷(一)第七十九頁），且其在刑事訴訟檢
    察官偵查中亦曾供承：該廟為伊林家祖父所建造等語（見原審卷(一)第一七七頁之
    台灣士林地方法院檢察署八十五年偵字第一○二七九號不起訴處分書），足見被
    上訴人所主張萬應公廟係未經被上訴人之同意，由上訴人甲○○、壬○○及上訴
    人乙○○等人之被繼承人李坤山所建造，再由上訴人甲○○於七十四年間將部分
    傾斜予以修建，應屬可取。
四、系爭三一地號土地為被上訴人癸○○所有，有被上訴人癸○○所提出之土地登記
    謄本可稽（見原審卷(一)第十六頁）而上訴人甲○○未徵得被上訴人癸○○之同意
    ，擅自在該土地內建造如附圖所示Ｎ部分，面積Ｏ‧ＯＯＯ一公頃之水塔、及如
    附圖所示Ａ部分，面積Ｏ‧ＯＯ八五公頃之房屋，上訴人壬○○亦未徵得被上訴
    人癸○○之同意在該土地內建造如附圖所示Ｍ部分之圍牆之情形，亦有被上訴人
    癸○○所提出之現場照片為證（見原審卷(一)第八頁），並經原審赴現場勘測屬實
    ，製有勘驗筆錄及台北縣淡水地政事務所複丈成果圖足憑（見原審卷(一)第七十八
    頁至八十頁及本判決附圖）。雖上訴人甲○○抗辯該房屋係合法建築云云，而公
    訴人壬○○亦抗辯，圍牆係經複丈後，才砌築並無越界占用云云，但為被上訴人
    癸○○所否認，而上訴甲○○、壬○○復不能舉證以實其說。上訴人甲○○另抗
    辯被上訴人癸○○知其越界而未即為反對之表示，亦為被上訴人癸○○所否認，
    而上訴人甲○○亦不能舉證證明被上訴人癸○○確知情而未之即為反對表示之情
    事，所辯均無足取。是被上訴人癸○○主張上訴人甲○○、壬○○均屬無權占用
    系爭三一地號內之前揭土地，亦屬可取。
五、坐落台北縣淡水鎮○○○段小坑子頭小段三一、三二地號土地上之建物即門牌號
    碼為台北縣淡水鎮小坑子頭二號房屋，為被上訴人所共有，有被上訴人所提出之
    建物登記謄本可稽（見原審卷(二)第八十八頁），該房屋原由上訴人李卻等人之被
    繼承人李坤山所占有，現由上訴乙○○所占有之事實，亦為上訴人乙○○等人所
    不爭執（見原審卷(一)第七十九頁勘驗筆錄(三)），並經台北縣淡水地政事務所測量
    屬實（見如附圖所示Ｆ部分）。雖上訴人乙○○等人抗辯該房屋係基於不定期之
    三七五租賃關係由被上訴人之父林獻廷提供予原承租人即上訴人乙○○等人之被
    繼承人李坤山之父李助作為農舍使用云云，然為被上訴人所否認。而兩造之先人
    就系爭三一、三二地號土地從未有租賃關係存在，又已如前述，況該房屋並非訴
    外人林獻廷所有，衡情訴外人林獻廷尤無可能將之提供予李助作為農舍之用。
    足見上訴人乙○○等人所上開抗辯，顯不足取，是被上訴人主張上訴人乙○○等
    人係屬無權占有上開房屋，自屬有據。
六、按「所有人對於無權占有或侵奪其所有物者，得請求返還之，對於妨害其所有權
    者，得請求除去之。」民法第七百六十七條定有明文。從而，被上訴人依據上開
    規定，請求上訴人乙○○等人連帶與上訴人甲○○、壬○○將坐落系爭三二地號
    如附圖所示Ｊ部分面積Ｏ‧ＯＯ三八公頃內土地上之地上物拆除，如附圖所示Ｈ
    部分面積Ｏ‧ＯＯ二八公頃及Ｉ部分面積Ｏ‧Ｏ一八四公頃土地解除占有，並將
    土地交還被上訴人；上訴人甲○○將坐落系爭三二地號內如附圖所示Ｃ部分面積
    Ｏ‧ＯＯ一四公頃土地上之貨櫃乙只遷離，並將土地交還被上訴人；上訴人乙○
    ○等人連帶將坐落系爭三一、三二地號土地上之建物即門牌號碼為台北縣淡水鎮
    小坑子頭二號如附圖所示Ｆ部分之房屋遷讓交還被上訴人；上訴人甲○○將坐落
    系爭三一地號內如附圖所示Ｎ部分面積Ｏ‧ＯＯＯ一公頃及Ａ部分面積Ｏ‧Ｏ一
    四公頃土地上之地上物拆除，並將土地交還被上訴人癸○○；上訴人壬○○將坐
    落系爭三一地號內如附圖所示Ｍ部分土地上之圍牆拆除，並將土地交還被上訴人
    癸○○，洵屬有據，均應予准許。原審就上開部分所為上訴人敗訴之判決，核無
    違誤，上訴論旨猶執前詞指摘原判決此部分不當，求予廢棄改判，為無理由。
七、至兩造其餘之攻擊或防禦方法及未經援用證據，經本院斟酌後，認為均不足以影
    響本判決之結果，自無逐一詳予論駁之必要，併此敘明。
八、據上綸結，本件上訴為無理由，依民事訴訟法第四百四十九條第一項、第七十八
    條、第八十五條第一項、第二項，判決如主文。
中      華      民      國    八十九    年     十一     月    二十一    日
                                臺灣高等法院民事第十三庭
                                    審判長法  官  林  鄉  誠
                                          法  官  陳  駿  璧
                                          法  官  劉  清  景
右正本係照原本作成。
如不服本判決，應於收受送達後二十日內向本院提出上訴書狀，其未表明上訴理由者
，應於提出上訴後二十日內向本院補提理由書狀（均須按他造當事人之人數附繕本）
上訴時應提出委任律師或具有律師資格之人之委任狀；委任有律師資格者，另應附具
律師及格證書及釋明委任人與受任人有民事訴訟法第四百六十六條之一第一項但書或
第二項（詳附註）所定關係之釋明文書影本。
中      華      民      國    八十九    年     十一     月    二十四    日
                                          書記官  高  澄  純
附註：
民事訴訟法第四百六十六條之一（第一項、第二項）
對於第二審判決上訴，上訴人應委任律師為訴訟代理人。但上訴人或其法定代理人具
有律師資格者，不在此限。
上訴人之配偶、三親等內之血親、二親等內之姻親，或上訴人為法人、中央或地方機
關時，其所屬專任人員具有律師資格並經法院認為適當者，亦得為第三審訴訟代理人
。


司法院資訊處製作；財團法人民間司法改革基金會備份。
